最高法院民事判決　　　　　　　　　　　　　　　八十七年度台上字第二九七一號
　　上　訴　人　程翠華
　　被 上訴 人　通營證券股份有限公司
　　法定代理人　呂明雄
右當事人間請求損害賠償事件，上訴人對於中華民國八十七年八月二十一日台灣高等
法院第二審更審判決（八十六年度上更(三)字第五五二號），提起上訴，本院判決如左
：
    主  文
上訴駁回。
第三審訴訟費用由上訴人負擔。
    理  由
本件上訴人主張：第一審共同被告陳仁貴係被上訴人公司之營業員，被上訴人於民國
八十一年一月四日將國泰人壽保險股份有限公司（下稱國泰人壽公司）寄送予伊之盈
餘轉增資配股通知書交由陳仁貴轉交。詎陳仁貴意圖為自己不法之所有，竟偽刻伊印
章，冒領上開增資配股股票一萬六千股，嗣又偽造委託書，將股票出售，得款新台幣
（下同）三百六十八萬四千元侵占入已。陳仁貴係被上訴人之受僱人，因執行職務之
行為，不法侵害伊之權利，致伊受有上開款項之損害等情，爰依侵權行為法律關係，
求為命被上訴人給付三百六十八萬四千元並加給法定遲延利息之判決（第一審判命陳
仁貴與被上訴人連帶給付上開金額及利息，陳仁貴因未聲明不服，已告確定）。
被上訴人則以：伊並未提供處所供客戶作為通信之用，亦無代為收轉配股通知書之業
務，上訴人未經伊同意，擅以伊公司地址作為通信地址，致配股通知書為陳仁貴侵占
，並偽造印章及委託書，冒領股票出售，均屬陳仁貴個人之犯罪行為，並非執行伊公
司之業務，且非伊所得防範，伊自不負僱用人之連帶賠償責任。況系爭被盜賣之國泰
人壽公司股票，目前仍上市中，無不能回復原狀之情形，上訴人逕行請求金錢賠償，
亦於法不合等語，資為抗辯。
原審斟酌全辯論意旨及調查證據之結果，以：上訴人主張陳仁貴係被上訴人公司之營
業員，陳仁貴於八十一年一月四日將國泰人壽公司寄達被上訴人公司通知伊領取盈餘
增資配股之通知書予以侵占，並偽造伊之印章，於同月十三日向國泰人壽公司冒領股
票一萬六千股，進而偽造委託書，先後於同月十五日及十六日，在高橋證券股份有限
公司（下稱高橋公司）將該股票出售，得款三百六十八萬四千元之事實，固為被上訴
人所不爭，並有國泰人壽公司配股通知書、股票領據、委託書、股票買進賣出報告書
，及高橋公司交割憑單可稽。惟按負損害賠償責任者，除法律另有規定或契約另有訂
定外，應回復他方損害發生前之原狀；不能回復原狀或回復顯有重大困難者，應以金
錢賠償其損害，為民法第二百十三條第一項、第二百十五條所明定。即損害賠償之方
法，以回復原狀為原則，金錢賠償則為例外，是損害發生後，如有回復原狀之可能，
倘非法律另有規定或契約另有約定，受害人請求加害人賠償，應先請求為原狀之回復
，不得逕行請求金錢賠償。查上訴人所受損害係國泰人壽公司所發放之盈餘增資配股
之記名式股票，該增資配股與原股票相同，均具流通性，其票面上所表彰之財產價值
亦無不同，且國泰人壽公司發行之股票係上市買賣之股票，雖為記名式，亦得在證券
集中交易市場買賣交割，並無不能回復原狀之情形，此觀台灣證券交易所股份有限公
司覆稱：「上市公司增資配股之股票，若其股票權利與原已發行股份相同者，均於其
新股股票向股東交付之日起開始上市買賣，此後新舊股票在本公司證券集中交易市場
買賣交割並無不同。故而因盜賣而應負責賠償者，當能自前開市場購買同種類、同數
量股票交付被害人以資回復原狀」等語自明。上訴人逕行請求金錢賠償，即非可取。
上訴人雖另主張：伊所受損害除喪失股票所有權外，更喪失對國壽公司之日後配股配
息權利，此項損害無法在集中市場購買同種類、同數量之股票予以回復。且通常出售
股票之金錢為伊所可預期之利益，為回復股票應有狀態，祗得請求金錢賠償云云，但
上訴人因陳仁貴之侵權行為致受之損害者，係被盜賣之增資配股股票一萬六千股，並
非陳仁貴將股票出售所得之價金三百六十八萬四千元，該等股票既有回復原狀之可能
，則上訴人請求被上訴人賠償此部分之損害，自應請求為原狀之回復，不得逕行請求
金錢賠償。至該增資股票被盜賣後，喪失日後配股配息之權利，上訴人已陳明就此部
分之損害，並未於本件為賠償之請求，則此部分損害是否能回復原狀？得否請求金錢
賠償，即無庸審酌。從而上訴人依民法第一百八十八條第一項規定，請求被上訴人給
付三百六十八萬四千元及其法定遲延利息，自屬無據，為其心證之所由得。因而將第
一審所為上訴人勝訴判決廢棄，改判駁回其訴，經核於法洵無違誤。
查上訴人就本件請求損害賠償之範圍，經原審審判長闡明後，已陳明限於被盜領之十
六張增資配股股票，並未包括預期利益之股利（見原審更(三)卷一四八頁背面），該部
分之損害，即無從審酌。又陳仁貴所盜賣之國泰人壽公司增資配股股票，得在集中市
場購買同種類、同數量股票交付上訴人，以回復原狀，為原審確定之事實，上訴人即
不得直接請求賠償系爭增資配股股票出售所得之金錢，原審因而為上訴人敗訴判決，
並不違背法令。至原審其餘贅述理由之當否，不待申論。上訴論旨，聲明廢棄原判決
，不能認為有理由。
據上論結，本件上訴為無理由。依民事訴訟法第四百八十一條、第四百四十九條第一
項、第七十八條，判決如主文。
中      華      民      國    八十七    年     十二     月     十八     日
                              最高法院民事第五庭
                                  審判長法官  吳  啟  賓
                                        法官  洪  根  樹
                                        法官  謝  正  勝
                                        法官  劉  福  來
                                        法官  黃  熙  嫣
      右正本證明與原本無異
                                              書  記  官
中      華      民      國    八十八    年      一      月      五      日
